---
title: "Codigo Capitulo 5"
author: "Vicente Arce"
date: "`r Sys.Date()`"
output: html_document
---

# Importación de paquetes
```{r setup, include=FALSE}
knitr::opts_chunk$set(echo = TRUE)

if(!require(dplyr)) install.packages("dplyr")
if(!require(tidyr)) install.packages("tidyr")
if(!require(ggplot2)) install.packages("ggplot2")
if(!require(knitr)) install.packages("knitr")
if(!require(kableExtra)) install.packages("kableExtra")
if(!require(modeest)) install.packages("moodest")
if(!require(TeachingDemos)) install.packages("TeachingDemos")
if(!require(ggpubr)) install.packages(ggpubr)
```

# Z test
* Condiciones: 
 1) Ser independientes obtenidas por muestreo aleatorio simple y correspondiedno a menos del 10% de la población.
 2) Población sigue una distribución normal -> shapiro.test(x), con x siendo el vector de las muestras [También esta el gráfico Q-Q]
               3) Muestra de n >= 30 [Asumimos var de la muestra como var de la población. Si n < 30, se requiere reconocer la varianza poblacional]
```{r a}
# Supongamos el siguiente vector de datos:
muestra <- c(19.33, 29.37, 29.14, 32.10, 25.04, 22.22, 31.26, 26.92, 31.40, 17.66, 22.55, 20.69, 24.68, 28.74, 26.85, 29.68, 29.27, 26.72, 27.08, 20.62)

sd <- 2.32
n <- length(muestra)

# Creo grafico Q-Q y shapiro.test
datos <- data.frame(muestra)
g <- ggqqplot(datos, x = "muestra", color = "SteelBlue")
print(g)

normalidad <- shapiro.test(muestra)
print(normalidad)

# Fijo nivel de significancia
alpha <- 0.01

# Calculo media de la muestra
media_muestral <- mean(muestra)

media_nula <- 20

# Hago la prueba Z test
prueba <- z.test(media_muestral, mu = media_nula, alternative = "two.sided", stdev = sd, conf.level = 1 - alpha)
print(prueba)
```


# Prueba T de Student
* Es usada cuando la tercera condición del Z test no se cumple (n >= 30)
* Trabaja con los grados de libertad.

### Prueba t para una muestra
* Esta prueba opera bajo lo siguiente:
  1) Las observaciones son independientes entre sí.
  2) Las observaciones provienen de una distribución cercana a la normal

```{r t_una_muestra}

# Cargo los datos
tiempo <- c(411.5538, 393.2753, 445.8905, 411.422, 498,8969,
            388.6731, 430,0382, 469.4734, 409.5844, 442.0800,
            418,1169, 408.4110, 463.3733, 407.0908, 516.5222)
tiempo_df <- data.frame(tiempo)
# Establezo los datos conocidos
n <- length(tiempo)
grados_libertad <- n - 1
valor_nulo <- 500

# Verificar si se acerca a la normal
g <- ggqqplot(data = tiempo_df, x = "tiempo", color = "SteelBlue")

print(g)

# Fijar nivel de significancia
alpha <- 0.025

# Calcular el estadístico de prueba
media <- mean(tiempo)
sd <- sd(tiempo)
error <- sd/sqrt(n)
t <- (media - valor_nulo) / error
cat("t =", t, "\n")

# Construir IC
t_critico <- qt(alpha, df = grados_libertad, lower.tail = FALSE)
sup <- media + t_critico * error
cat("IC = (-Inf, ", sup, "]\n", sep ="")

# Aplicar prueba de t de Student
prueba <- t.test(tiempo, 
                 alternative = "less", 
                 mu = valor_nulo, 
                 conf.level = 1-alpha)

print(prueba)

```
  
### Prueba t para dos muestras pareadas
Condiciones:
* 1) las observaciones son independientes entre si, correspondiendo a menos del 10% de la población.
* 2) Población sigue una distribución normal, esto se determina con la diferencia de las muestras, usando shapiro.test o grafico Q-Q.

```{r t_dos_muestras_pareadas}

# Cargar los datos .
instancia <- seq(1 ,35 ,1)

t_A <- c(436.5736, 470.7937, 445.8354, 470.9810, 485.9394,
         464.6145, 466.2139, 468.9065, 473.8778, 413.0639,
         496.8705, 450.6578, 502.9759, 465.6358, 437.6397,
         458.8806, 503.1435, 430.0524, 438.5959, 439.7409,
         464.5916, 467.9926, 415.3252, 495.4094, 493.7082,
         433.1082, 445.7433, 515.2049, 441.9420, 472.1396,
         451.2234, 476.5149, 440.7918, 460.1070, 450.1008)

t_B <- c(408.5142, 450.1075, 490.2311, 513.6910, 467.6467,
         484.1897, 465.9334, 502.6670, 444.9693, 456.3341,
         501.1443, 471.7833, 441.1206, 544.1575, 447.8844,
         432.4108, 477.1712, 482.4828, 458.2536, 474.9863,
         496.0153, 485.8112, 457.4253, 483.3700, 510.7131,
         467.5739, 482.5621, 453.5986, 385.9391, 548.7884,
         467.2533, 494.7049, 451.9716, 522.3699, 444.1270)

diferencia <- t_A - t_B

# Verificar normalidad
normalidad <- shapiro.test(diferencia)
print(normalidad)

# Fijar nivel de significancia
alpha <- 0.05

# Aplicar la prueba de t de Student a la diferencia de las medias
valor_nulo <- 0

prueba <- t.test(x = t_A,
                 y = t_B,
                 paired = TRUE,
                 alternative = "two.sided",
                 mu = valor_nulo,
                 conf.level = 1 - alpha)
print(prueba)

```
### Prueba t para dos muestras independientes.
Condiciones:
* 1) Cada muestra cumple las condiciones para usar la distribución t
* 2) Las muestras son independientes entre sí.

```{r t_para_dos_muestras_independientes}

# Cargar los datos
vacuna_A <- c(6.04, 19.84, 8.62, 13.02, 12.20, 14.78, 4.53, 26.67,
              3.14, 19.14, 10.86, 13.13, 6.34, 11.16, 7.62)

vacuna_B <- c(5.32, 3.31, 5.68, 5.73, 4.86, 5.68, 2.93, 5.48, 6.10,
              2.56, 7.52, 7.41, 4.02)

# Se verifica normalidad de ambas muestras
normalidad_A <- shapiro.test(vacuna_A)
print(normalidad_A)
normalidad_B <- shapiro.test(vacuna_B)
print(normalidad_B)

# Fijar un nivel de significancia
alpha <- 0.01

# Aplicar prueba de t para dos muestras independientes
prueba <- t.test(x = vacuna_A,
                 y = vacuna_B,
                 paired = FALSE,
                 alternative = "greater",
                 mu = 0,
                 conf.level = 1- alpha)
print(prueba)


```