---
title: "Resumen del Capítulo"
output: html_document
---

```{r setup, include=FALSE}
knitr::opts_chunk$set(echo = TRUE)
```

# Resumen del Capítulo 11: Métodos Contemporáneos para Datos Problemáticos

## Métodos Robustos

Muchos procedimientos estadísticos clásicos requieren que los datos cumplan condiciones específicas, como la normalidad. Este capítulo presenta métodos robustos y herramientas modernas que permiten manejar datos problemáticos utilizando R.

### Alternativas Robustas para la Media

1. **Media Truncada:** Calcula la media eliminando un porcentaje de los valores extremos de la muestra.
   - En R: `mean(x, trim = 0.2)`.
2. **Media Winsorizada:** Reemplaza los valores extremos por los valores límites establecidos por la truncación.
   - En R: `winmean(x, tr = 0.2)` (del paquete WRS2).

### Prueba de Yuen para dos muestras independientes

```{r prueba_yuen}
library(WRS2)
library(ggpubr)

# Construir data frame.
a <- c(25.1, 25.2, 25.3, 25.3, 25.4, 25.4, 25.5, 25.5, 25.6, 25.8, 25.8,
  25.9, 25.9, 26.0, 26.0, 26.2, 26.2, 26.2, 26.3, 26.4, 26.5, 26.5,
  26.6, 26.7, 26.7, 26.9, 26.9, 27.0, 27.1, 27.3, 27.8, 28.4, 28.5,
  29.0, 29.8, 30.2, 31.8, 31.9, 33.3, 33.7)

b <- c(24.1, 24.4, 24.4, 24.5, 24.7, 24.8, 24.8, 25.1, 25.2, 25.2, 25.2,
  25.3, 25.4, 25.7, 25.7, 26.3, 26.3, 26.4, 26.5, 27.2, 27.7, 28.3,
  28.4, 28.4, 28.6, 28.7, 29.6, 29.9, 30.1, 30.5)

tiempo <- c(a, b)
algoritmo <- c(rep("A", length(a)), rep("B", length(b)))
datos <- data.frame(tiempo , algoritmo)

# Comprobar normalidad
g <- ggqqplot(datos , x = "tiempo", facet.by = "algoritmo",
  palette = c("blue", "red"), color = "algoritmo")

print(g)

# Establecer nivel de significación.
alfa <- 0.05

# Aplicar prueba de Yuen.
gamma <- 0.2
prueba <- yuen(tiempo ~ algoritmo , data = datos , tr = gamma)
print(prueba)
```

### Prueba de Yuen con Bootstrapping

```{r prueba_yuen_bootstrap}
library(WRS2)

# Construir data frame.
a <- c(25.1, 25.2, 25.3, 25.3, 25.4, 25.4, 25.5, 25.5, 25.6, 25.8, 25.8,
  25.9, 25.9, 26.0, 26.0, 26.2, 26.2, 26.2, 26.3, 26.4, 26.5, 26.5,
  26.6, 26.7, 26.7, 26.9, 26.9, 27.0, 27.1, 27.3, 27.8, 28.4, 28.5,
  29.0, 29.8, 30.2, 31.8, 31.9, 33.3, 33.7)

b <- c(24.1, 24.4, 24.4, 24.5, 24.7, 24.8, 24.8, 25.1, 25.2, 25.2, 25.2,
  25.3, 25.4, 25.7, 25.7, 26.3, 26.3, 26.4, 26.5, 27.2, 27.7, 28.3,
  28.4, 28.4, 28.6, 28.7, 29.6, 29.9, 30.1, 30.5)

tiempo <- c(a, b)
algoritmo <- c(rep("A", length(a)), rep("B", length(b)))
datos <- data.frame(tiempo , algoritmo)

# Aplicar prueba con bootstrapping.
set.seed(135)
bootstrap <- 999
prueba_media <- pb2gen(tiempo ~ algoritmo, data = datos, est = "mean", nboot = bootstrap)
print(prueba_media)
```

## Remuestreo y Bootstrapping

### Bootstrapping para una muestra

```{r bootstrap}
library(boot)

# Crear muestra inicial
data <- c(79, 75, 84, 75, 94, 82, 76, 90, 79, 88)

# Función para calcular la media
media <- function(valores , i) {
  mean(valores[i])
}

# Construir distribución bootstrap.
set.seed(432)
distribucion <- boot(data , statistic = media , R = 2000)
print(distribucion)

# Intervalos de confianza
intervalo_bca <- boot.ci(distribucion, conf = 0.99, type = "bca")
print(intervalo_bca)
```

### Bootstrapping para dos muestras independientes

```{r bootstrap_dos_muestras}
library(simpleboot)

# Ingresar datos originales
hombres <- c(1.3, 1.5, 1.6, 1.7, 1.7, 1.9, 2.3, 2.4, 2.6, 2.6, 2.7,
  2.8, 3.2, 3.7, 4.1, 4.4, 4.5, 4.8, 5.2, 5.2, 5.3, 5.5,
  5.5, 5.6, 5.6, 5.7, 5.7)

mujeres <- c(3.5, 3.6, 3.8, 4.3, 4.5, 4.5, 4.9, 5.1, 5.3, 5.3, 5.5,
  5.8, 6.0, 6.3, 6.3, 6.4, 6.4, 6.6, 6.7)

# Crear la distribución bootstrap.
set.seed(432)
distribucion <- two.boot(hombres , mujeres , FUN = mean , R = 9999)

# Intervalo de confianza
intervalo_bca <- boot.ci(distribucion , conf = 0.95, type = "bca")
print(intervalo_bca)
```

### Bootstrapping para dos muestras pareadas

```{r bootstrap_dos_pareadas}
library(boot)

# Datos originales
prueba1 <- c(3.5, 2.7, 1.0, 1.8, 1.6, 4.3, 5.8, 6.4, 3.9, 4.3,
              3.4, 5.3, 5.8, 5.3, 2.0, 1.3, 4.0, 5.3, 1.6, 3.6)
prueba2 <- c(5.2, 5.1, 5.9, 4.8, 1.4, 2.3, 6.8, 5.3, 3.1, 3.8,
              4.6, 1.2, 3.9, 2.0, 1.7, 3.3, 6.0, 4.8, 6.9, 1.3)

# Calcular diferencias
diferencias <- prueba1 - prueba2

# Función para bootstrapping
media <- function(valores, i) {
  mean(valores[i])
}

# Crear distribución bootstrap
set.seed(432)
distribucion <- boot(diferencias, statistic = media, R = 3999)

# Intervalo de confianza
intervalo <- boot.ci(distribucion, conf = 0.95, type = "bca")
print(intervalo)
```

# Conclusión

Los scripts presentados en este capítulo demuestran métodos robustos y basados en remuestreo, que amplían significativamente las herramientas disponibles para el análisis estadístico de datos problemáticos.
