---
title: "Capítulo 11"
date: "`r Sys.Date()`"
output: html_document 
---

```{r setup, include=FALSE}
if(!require(dplyr)) install.packages("dplyr")
if(!require(tidyr)) install.packages("tidyr")
if(!require(ggplot2)) install.packages("ggplot2")
if(!require(dplyr)) install.packages("dplyr")
if(!require(ggpubr)) install.packages("ggpubr")
if(!require(ggplot2)) install.packages("ggplot2")
if(!require(ggmosaic)) install.packages("ggmosaic")
if(!require(kableExtra)) install.packages("kableExtra")
if(!require(ggpattern)) install.packages("ggpattern")
if(!require(pwr)) install.packages("pwr")
if(!require(tidyverse)) install.packages("tidyverse")
if(!require(rcompanion)) install.packages("rcompanion")
if(!require(RVAideMemoire)) install.packages("RVAideMemoire")
if(!require(ez)) install.packages("ez")
if(!require(nlme)) install.packages("nlme")
if(!require(emmeans)) install.packages("emmeans")
if(!require(DescTools)) install.packages("DescTools")
```

```{=html}
<style>
body {
text-align: justify}
</style>
```

A continuación se explorarán alternativas para ANOVA de una vía.

# Prueba de Kruskal-Wallis [ANOVA de una vía para muestras independientes no paramétrica]

* Usada como una alternativa no paramétrica a la prueba ANOVA de una vía para muestras independientes. Se usa cuando no se cumplen las condiciones de normalidad y homocedasticidad, A su vez cuando los tamaños de las mmuestras difieren.


* Condiciones:
1) La variable independiente debe tener al menos dos niveles.
2) La escala de la variable dependiente debe ser ordinal.
3) Las observaciones son independientes.

## Ejemplo

** H0: todos los criterios llevan a consultas igualmente eficientes.
** H1: al menos uno de los criterios genera consultas con eficiencia diferente a las generadas por al menos algún otro criterio.

```{r a}
# Construir la matriz de datos
A <- c(24, 23, 26, 21, 24, 24, 25, 22, 23, 22, 23, 23)
B <- c(22, 15, 18, 20, 19, 21, 20, 18, 19)
C <- c(10, 11, 14, 11, 15, 12, 12, 10, 9, 13, 12, 12, 10, 10)
D <- c(18, 16, 18, 16, 16, 15, 18, 16)
Tiempo <- c(A, B, C, D)

Criterio <- c(rep("A", length(A)), rep("B", length(B)),
              rep("C", length(C)), rep("D", length(D)))
Criterio <- factor(Criterio)

datos <- data.frame(Tiempo, Criterio)

# Establecer nivel de significación
alfa <- 0.01

# Hacer la prueba de Kruskal-Wallis
prueba <- kruskal.test(Tiempo ~ Criterio, data = datos)
print(prueba)

# Efectuar procedimiento post-hoc de Benjamini & Hochberg
# si se encuentran diferencias significativas.
if(prueba[["p.value"]] < alfa) {
    post_hoc <- pairwise.wilcox.test(datos[["Tiempo"]],
                                    datos[["Criterio"]],
                                    p.adjust.method = "BH",
                                    paired = FALSE,
                                    exact = FALSE)
    print(post_hoc)
}

```


# Prueba de Friedman [ANOVA de una vía para muestras correlacionadas no paramétrica]

* Usada como una alternativa no paramétrica a la prueba ANOVA de una vía para muestras correlacionadas. Se usa cuando no se cumplen las condiciones de normalidad y esfericidad. A su vez hay veces en las que no se puede comprobar que la escala de medición sea de intervalos iguales.

* Condiciones:
1) La escala independietne debe ser categorica y a lo menos tres niveles.
2) La escala de la variale deendiente debe ser, a lo menos, ordinal.
3) Las observaciones son una muestra aleatoria e independiente de la pblación.

## Ejemplo

** H0: las interfaces obtienen índices de usabilidad similares.
** HA: al menos una interfaz obtiene un índice de usabilidad distintos que al menos otra interfaz.


```{r b}
# Construir la matriz de datos
A <- c(21, 10, 7, 21, 24, 27, 17)
B <- c(6, 21, 18, 7, 24, 13, 13)
C <- c(13, 25, 18, 20, 24, 8, 29)

Puntuacion <- c(A, B, C)

Interfaz <- c(rep("A", length(A)),
             rep("B", length(B)),
             rep("C", length(C)))

Caso <- rep(1:7, 3)

Interfaz <- factor(Interfaz)

datos <- data.frame(Caso, Puntuacion, Interfaz)

# Establecer nivel de significación
alfa <- 0.05 

# Hacer la prueba de Friedman
prueba <- friedman.test(Puntuacion ~ Interfaz | Caso, data = datos)
print(prueba)

# Efectuar procedimiento post-hoc de Holm 
fines_academicos <- TRUE

if(prueba$p.value < alfa || fines_academicos) {
   post_hoc <- pairwise.wilcox.test(datos$Puntuacion,
                                   datos$Interfaz,
                                   p.adjust.method = "holm",
                                   paired = TRUE,
                                   exact = FALSE)
   print(post_hoc)
}

```
