---
title: "Codigo Capitulo 5"
author: "Vicente Arce"
date: "`r Sys.Date()`"
output: html_document
---

# Importación de paquetes
```{r setup, include=FALSE}
knitr::opts_chunk$set(echo = TRUE)

if(!require(dplyr)) install.packages("dplyr")
if(!require(tidyr)) install.packages("tidyr")
if(!require(ggplot2)) install.packages("ggplot2")
if(!require(knitr)) install.packages("knitr")
if(!require(kableExtra)) install.packages("kableExtra")
if(!require(modeest)) install.packages("moodest")
if(!require(TeachingDemos)) install.packages("TeachingDemos")
if(!require(ggpubr)) install.packages(ggpubr)
if(!require(ggpattern)) install.packages(ggpattern)
if(!require(pwr)) install.packages("pwr")
if(!require(effsize)) install.packages("effsize")
if(!require(rstatix)) install.packages("rstatix")
```

# Poder Estadístico
* Recordemos los tipos de errores que habían:
* 1) Error tipo I: rechazar H0 en favor de HA cuando H0 es en realidad verdadera.
* 2) Error tipo II: no rechazar H0 en favor de HA cuando HA es en realidad verdadera.

* El efecto es el cambio o inpacto que existe en una variable debido a una intervención o condición particular.
* El tamaño del efecto corresponde a la cuantificación de la magnitud de la asociación o diferencia entre dos grupos o variables.


# Potencia de la prueba Z

El cálculo del poder de la prueba Z, se puede usar lo siguiente:

pwr.norm.test(d, n, sig.level, power, alternative)
* d: Tamaño del efecto (d = mu - mu0 / sigma)
* n: Tamaño de la muestra
* sig.level: Nivel de significancia
* power: Poder de la prueba
* alternative: Tipo de hipótesis alternativa (two.sided, less, greater)


```{r a}

print(pwr.norm.test(d = -4.2/12, n = 36, sig.level = 0.05, alternative = "two.sided"))


```

# Potencia de la prueba t de Student

El cálculo del poder de la prueba t de Student, se puede usar lo siguiente:

### Poder para una muestra

pwr.t.test(n, d, sig.level, power, type, alternative)
* n: Tamaño de la muestra
* d: Tamaño del efecto (d de Cohen)
* sig.level: Nivel de significancia
* power: poder de la prueba
* type: Tipo de prueba (two.sample, paired, one.sample)
* alternative: Tipo de hipótesis alternativa (two.sided, less, greater)

### Para dos muestras independientes

pwr.t2n.test(n1, n2, d, sig.level, power, alternative)


```{r b}
# Para calcular la d de Cohen:
muestra1 <- c(1.2, 1.3, 1.4, 1.5, 1.6)
muestra2 <- c(1.3, 1.4, 1.5, 1.6, 1.7)

d <- cohensD(muestra1, muestra2)
```
