---
title: "Codigo Capitulo 3"
author: "Vicente Arce"
date: "`r Sys.Date()`"
output: html_document
---

# Importación de paquetes
```{r setup, include=FALSE}
knitr::opts_chunk$set(echo = TRUE)

if(!require(dplyr)) install.packages("dplyr")
if(!require(tidyr)) install.packages("tidyr")
if(!require(ggplot2)) install.packages("ggplot2")
if(!require(knitr)) install.packages("knitr")
if(!require(kableExtra)) install.packages("kableExtra")
if(!require(modeest)) install.packages("moodest")

if(!require(ggpubr)) install.packages(ggpubr)
```

```{=html}
<style>
body {
text-align: justify}
</style>
```

# 3.2 Distribuciones continuas
* funciones para distribuciones
*ddist() // corresponde a la función de densidad
*pdist() // corresponde a el calculo de una prob hasta q
*qdist() // corresponde a el calculo del cuantil para qel que se cumple una probabildad
*rdist // genera n obs de la dist dada

### 3.2.1 Distribución normal [norm]
* dnorm (x, mean, sd) // Densidad de probabilidad normal
* pnorm(q, mean, sd, lower.tail) // permite encontrar percentiles los cuales corresponden a la función de distribución acumulada a partir de la probabilidad
* qnorm(p, mean, sd, lower.tail): encuentra el percentil para las probabilidades dadas en p
* rnorm(n, mean, sd): genera aleatoriamente n observaciones de la distribución normal especificada

```{r 3.2.1}
media <- 10 
sd <- 6
x <- seq(-15, 35, 0.01)
y <- dnorm(x, mean = media, sd = sd)
normal1 <- data.frame(x, y)

g <- ggplot(normal1, aes(x, y)) + geom_line(color = "blue")  + theme_pubr()
print (g)

### Gráfico Q-Q
df <- read.csv2("../Capitulo1_Introduccion/mtcars2.csv")

g <- ggqqplot(datos, x  = "Rendimiento", color = "red")
print(g)
```
### 3.2.2 Distribución Z [Normal estandariza mu = 0, sd = 1]

### 3.2.3 Distribución chi-cuadrado [chisq]
* Compara independencias de variables categoricas
* Comprueba que tan bien se ajusta una muestra a una distribución
* Grados de libertad 

* dchisq(x, df).
* pchisq(q, df, lower.tail).
* qchisq(p, df, lower.tail).
* rchisq(n, df).

### 3.2.4 Ditribución t de Student [t]
* Empleado para muestras pequeñas
* Único parametro grados de libertad

* dt(x, df).
* pt(q, df, lower.tail).
* qt(p, df, lower.tail).
* rt(n, df).

### 3.2.5 Distribución F [f]
* Usado para comparar varianzas

* df(x, df1, df2).
* pf(q, df1, df2, lower.tail).
* qf(p, df1, df2, lower.tail).
* rf(n, df1, df2)

# 3.3 Distribuciones discretas

### 3.3.1 Distribución de Bernoulli[dbern]
* En cada intento individual hay dos casos (exito y fracaso)

* dbern(x, prob).
* pbern(q, prob, lower.tail).
* qbern(p, pro, lower.tail).
* rbern(n, prob).

### 3.3.2 Distribución geométrica
* Cantidad de intentos fallidos antes de un éxito
* Ejemplo ¿cuántas veces tenemos que lanzar un dado de 20 caras para obtener un 1? 

* dgeom(x, prob).
* pgeom(q, prob, lower.tail).
* qgeom(p, prob, lower.tail).
* rbern(n, prob).

### 3.3.3 Distribución binomial
* Describe la probabilidad de tener exactamente k éxitos en n intentos independientes de Bernoulli.

* dbinom(x, size, prob).
* pbinom(x, size, prob).
* qbinom(p, size, prob).
* rbinom(n, size, prob).

### 3.3.4 Distribución binomial negativa
* Probabilidad de encontrar el k-ésimo éxito en el n-esimo intento

* dnbinom(x, size, prob).
* pnbinom(q, size, prob, lower.tail).
* qnbinom(p, size, prob, lower.tail).
* rnbinom(n, size, prob).

### 3.3.5 Distribución de Poisson
* Estima la cantidad de eventos de una población grande en un lapso de tiempo

* dpois(x, lambda).
* ppois(q, lambda, lower.tail).
* qqpois(p, lambda, lower.tail).
* rpois(n, lambda).
