---
title: "Codigo Capitulo 5"
author: "Vicente Arce"
date: "`r Sys.Date()`"
output: html_document
---

# Importación de paquetes
```{r setup, include=FALSE}
knitr::opts_chunk$set(echo = TRUE)

if(!require(dplyr)) install.packages("dplyr")
if(!require(tidyr)) install.packages("tidyr")
if(!require(ggplot2)) install.packages("ggplot2")
if(!require(knitr)) install.packages("knitr")
if(!require(kableExtra)) install.packages("kableExtra")
if(!require(modeest)) install.packages("moodest")
if(!require(TeachingDemos)) install.packages("TeachingDemos")
if(!require(ggpubr)) install.packages(ggpubr)
```

# Método de Wald
Condiciones:
* 1) Las observaciones de la muestra son independientes
* 2) Se cumple la condición de éxito-fracaso, establece que se espera que np >= 10, n(1-p) >= 10.

### Método de Wald para una proporción

```{r wald_para_una_proporcion}
n <- 150
p_exito <- 0.64
alpha <- 0.05
valor_nulo <- 0.7

# Construccion del intervalo de confianza
error_est <- sqrt((p_exito * (1 - p_exito))/n)
Z_critico <- qnorm(alpha/2, lower.tail = FALSE)
inf <- p_exito - Z_critico * error_est
sup <- p_exito + Z_critico * error_est

cat("IC = [", inf, ", ", sup, "]\n", sep = "")
# Prueba de hipótesis
error_est_hip <- error_est <- sqrt((valor_nulo * (1 - valor_nulo))/n)
Z <- (p_exito - valor_nulo)/error_est_hip
p <- pnorm(Z, lower.tail = FALSE)

cat("Hipotesis alternativa unilateral\n")
cat("Z =", Z, "\n")
cat("p =", p)



```

### Método de Wald para dos proporciones
Condiciones: 
* 1) Cada proporción por separado sigue el modelo normal
* 2) Las dos muestras son independientes una de la otra

```{r wald_para_dos_proporciones}
# Fijar valores conocidos
n_hombres <- 48
n_mujeres <- 42
exitos_hombres <- 26
exitos_mujeres <- 20
alpha <- 0.05
valor_nulo <- 0

# Calcular probabilidad de éxito
p_hombres <- exitos_hombres/n_hombres
p_mujeres <- exitos_mujeres/n_mujeres

# Estimar la diferencia
diferencia <- p_hombres - p_mujeres

# Construccion IC
error_hombres <- (p_hombres * (1- p_hombres))/ n_hombres
error_mujeres <- (p_mujeres * (1- p_mujeres))/ n_mujeres
error_est <- sqrt(error_hombres + error_mujeres)
Z_critico <- qnorm(alpha/2, lower.tail = FALSE)
inf <- diferencia - Z_critico * error_est
sup <- diferencia + Z_critico * error_est

cat("IC = [", inf, ", ", sup, "]\n", sep = "")

# Prueba de hipótesis
p_agrupada <- (exitos_hombres + exitos_mujeres) / (n_hombres + n_mujeres)
error_hombres <- (p_agrupada * (1 - p_agrupada)) / n_hombres
error_mujeres <- (p_agrupada * (1 - p_agrupada)) / n_mujeres
error_est_hip <- sqrt(error_hombres + error_mujeres)
Z <- (diferencia - valor_nulo)/error_est_hip
p <- 2 * pnorm(Z, lower.tail = FALSE)


cat("Hipotesis alternativa bilateral\n")
cat("Z =", Z, "\n")
cat("p =", p)


```
# Método de Wilson
* Es una mejora al de Wald, se deben cumplir las mismas condiciones

### Método de wilson para una proporción
```{r wilson_para_una_proporcion}
# Fijar valores conocidos
n <- 150
p_exito <- 0.64
alpha <- 0.05
valor_nulo <- 0.7

# Calcular cantidad de éxitos
exitos <- p_exito * n

# Prueba de wilson en R
prueba <- prop.test(exitos, n = n, p = valor_nulo, alternative = "greater", conf.level = 1 - alpha)

print(prueba)
```


### Método de wilson para dos proporciones
```{r wilson_para_dos_proporciones}
# Fijar valores conocidos (hombres, mujeres)
n <- c(48, 42)
exitos <- c(26, 20)
alpha <- 0.05

# Prueba de Wilson en R
prueba <- prop.test(exitos, n = n, alternative = "two.sided", conf.level = 1 - alpha)

print(prueba)

```
