---
title: "Capítulo 11"
date: "`r Sys.Date()`"
output: html_document 
---

```{r setup, include=FALSE}
if(!require(dplyr)) install.packages("dplyr")
if(!require(tidyr)) install.packages("tidyr")
if(!require(ggplot2)) install.packages("ggplot2")
if(!require(dplyr)) install.packages("dplyr")
if(!require(ggpubr)) install.packages("ggpubr")
if(!require(ggplot2)) install.packages("ggplot2")
if(!require(ggmosaic)) install.packages("ggmosaic")
if(!require(kableExtra)) install.packages("kableExtra")
if(!require(ggpattern)) install.packages("ggpattern")
if(!require(pwr)) install.packages("pwr")
if(!require(tidyverse)) install.packages("tidyverse")
if(!require(rcompanion)) install.packages("rcompanion")
if(!require(RVAideMemoire)) install.packages("RVAideMemoire")
if(!require(ez)) install.packages("ez")
if(!require(nlme)) install.packages("nlme")
if(!require(emmeans)) install.packages("emmeans")
if(!require(DescTools)) install.packages("DescTools")
```

```{=html}
<style>
body {
text-align: justify}
</style>
```

# Prueba de suma de rangos de Wilcoxon

* Usada como una alternativa no paramétrica a la prueba t para dos muestras independientes.

* Sus condiciones son:
1) Las observaciones de ambas muestras son independientes.
2) La escala de medición empleada debe ser a lo menos ordinal, de modo que tenga sentido hablar de mayor o menor.

## Ejemplo

** H0: no hay diferencia en la usabilidad entre las interfaces A y B.
** H1: hay diferencia en la usabilidad entre las interfaces A y B.

```{r a}
# Ingresar los datos
Interfaz_A <- c(2.7, 6.6, 1.6, 5.1, 3.7, 6.1, 5.0, 1.4, 1.8, 1.5, 3.0, 5.3)
Interfaz_B <- c(5.0, 1.4, 5.6, 4.6, 6.7, 2.7, 1.3, 6.3, 3.7, 1.3, 6.8)

# Establecer nivel de significación
alfa <- 0.05

# Hacer la prueba de Mann-Whitney
prueba <- wilcox.test(Interfaz_A, Interfaz_B, alternative = "two.sided", conf.level = 1 - alfa)
print(prueba)

```


# Prueba de rangos con signo de Wilcoxon

* Usada como una alternativa no paramétrica a la prueba t para dos muestras correlacionadas.


* Sus condiciones son:
1) Los pares de observaciones son independientes.
2) La escala de medición empleada debe ser a lo menos ordinal, de modo que tenga sentido hablar de mayor o menor.


## Ejemplo

** H0: Las mismas personas no perciben diferencia en la usabilidad entre las interfaces A y B.
** HA: Las mismas personas consideran que la interfaz A tiene mejor usabilidad que la interfaz B.
```{r b}
# Ingresar los datos
Interfaz_A <- c(2.9, 6.1, 6.7, 4.7, 6.4, 5.7, 2.7, 6.9, 1.7, 6.4)
Interfaz_B <- c(6.0, 2.8, 1.3, 4.7, 3.1, 1.8, 2.9, 4.0, 2.3, 3.4)

# Establecer nivel de significación
alfa <- 0.05

# Hacer la prueba de rangos con signo de Wilcoxon
prueba <- wilcox.test(Interfaz_A, Interfaz_B, paired = TRUE, 
                      alternative = "greater", conf.level = 1 - alfa)
print(prueba)

```