---
title: "Capítulo 9"
date: "`r Sys.Date()`"
output: html_document 
---

```{r setup, include=FALSE}
if(!require(dplyr)) install.packages("dplyr")
if(!require(tidyr)) install.packages("tidyr")
if(!require(ggplot2)) install.packages("ggplot2")
if(!require(dplyr)) install.packages("dplyr")
if(!require(ggpubr)) install.packages("ggpubr")
if(!require(ggplot2)) install.packages("ggplot2")
if(!require(ggmosaic)) install.packages("ggmosaic")
if(!require(kableExtra)) install.packages("kableExtra")
if(!require(ggpattern)) install.packages("ggpattern")
if(!require(pwr)) install.packages("pwr")
if(!require(tidyverse)) install.packages("tidyverse")
if(!require(rcompanion)) install.packages("rcompanion")
if(!require(RVAideMemoire)) install.packages("RVAideMemoire")
if(!require(ez)) install.packages("ez")
if(!require(nlme)) install.packages("nlme")
if(!require(emmeans)) install.packages("emmeans")
if(!require(DescTools)) install.packages("DescTools")
```


```{=html}
<style>
body {
text-align: justify}
</style>
```

ANOVA de una vía para muestras independientes, analiza la varianza de una variable dependiente continua en función de una variable independiente categórica con dos o más niveles. La hipótesis nula es que no hay diferencias significativas entre los grupos. La hipótesis alternativa es que al menos un grupo es significativamente diferente de los demás.

## Condciones para usar ANOVA de una vía para muestras Independientes
1) La escala con que se mide la variable dependiente tiene las propiedades de una escala de intervalos iguales. [Lo anterior quiere decir que la diferencia entre 1 y 2, es la misma que entre 3 y 4, y asi para cada uno de los valores de la variable dependiente].

2) LAs k muestras son obtenidas de manera aleatoria e independiente desde la(s) probalciones de origen.

3) Se puede suponer razonablemente que las poblaciones de origen siguen una distribucion normal.

4) Si las muestras provienen de más de una población, las poblaciones tienen varianzas iguales.

## Ejemplo

```{r a}
library(tidyverse)
library(ggpubr)
library(ez)

# Crear el data frame en formato ancho.
A <- c(23, 19, 26, 23, 20)
B <- c(26, 24, 28, 23, 29)
C <- c(19, 24, 20, 21, 17)
datos <- data.frame(A, B, C)

# Llevar data frame a formato largo.
datos <- datos %>% pivot_longer(c("A", "B", "C"),
                              names_to = "algoritmo",
                              values_to = "tiempo")

datos[["algoritmo"]] <- factor(datos[["algoritmo"]])
datos[["instancia"]] <- factor(1:nrow(datos))

# Comprobación de normalidad.
g <- ggqqplot(datos,
             x = "tiempo",
             y = "algoritmo",
             color = "algoritmo")

g <- g + facet_wrap(~ algoritmo)
g <- g + rremove("x.ticks") + rremove("x.text")
g <- g + rremove("y.ticks") + rremove("y.text")
g <- g + rremove("axis.title")
print(g)

# Procedimiento ANOVA con aov().
cat("Procedimiento ANOVA usando aov\n\n")
prueba <- aov(tiempo ~ algoritmo, data = datos)
print(summary(prueba))

# Procedimiento ANOVA con ezANOVA().
cat("\n\nProcedimiento ANOVA usando ezANOVA\n\n")
prueba2 <- ezANOVA(
    data = datos,
    dv = tiempo,
    between = algoritmo,
    wid = instancia,
    return_aov = TRUE)

print(prueba2)

# Gráfico del tamaño del efecto.
g2 <- ezPlot(
    data = datos,
    dv = tiempo,
    wid = instancia,
    between = algoritmo,
    y_lab = "Tiempo promedio de ejecución [ms]",
    x = algoritmo
)

g2 <- g2 + theme_pubr()

print(g2)

```


## Analisis Post-Hoc

#### Correcion de Bonferroni, Holm, Tukey y Scheffe

```{r b}
cat("Prueba de comparaciones múltiples con corrección de Bonferroni\n\n")
bonferroni <- pairwise.t.test(datos[["tiempo"]],
                              datos[["algoritmo"]],
                              p.adj = "bonferroni",
                              pool.sd = TRUE,
                              paired = FALSE,
                              conf.level = 0.95)
print(bonferroni)

cat("\n\nPrueba de comparaciones múltiples con corrección de Holm\n\n")
holm <- pairwise.t.test(datos[["tiempo"]],
                        datos[["algoritmo"]],
                        p.adj = "holm",
                        pool.sd = TRUE,
                        paired = FALSE,
                        conf.level = 0.95)

print(holm)

cat("\n\nPrueba de comparaciones múltiples con corrección de Tukey\n\n")
anova <- aov(tiempo ~ algoritmo, data = datos)
tukey <- TukeyHSD(anova, 
                  "algoritmo",
                  ordered = TRUE,
                  conf.level = 0.95)
print(tukey)


cat("\n\nPrueba de comparaciones múltiples con corrección de Scheffe\n\n")
contrastes <- matrix(c(1, -1, 0,
                        1, 0, -1,
                        0, 1, -1,
                        1, -0.5, -0.5,
                       -0.5, 1, -0.5,
                       -0.5, -0.5, 1),
                     ncol = 6,
                     byrow = TRUE)
contrastes <- t(contrastes)

scheffe <- ScheffeTest(x = anova,
                       wich = "algortimo",
                       contrasts = contrastes,
                       conf.level = 0.95)
print(scheffe)

```