---
title: "Codigo Capitulo 2"
author: "Vicente Arce"
date: "`r Sys.Date()`"
output: html_document
---

# Importación de paquetes
```{r setup, include=FALSE}
knitr::opts_chunk$set(echo = TRUE)

if(!require(dplyr)) install.packages("dplyr")
if(!require(tidyr)) install.packages("tidyr")
if(!require(ggplot2)) install.packages("ggplot2")
if(!require(knitr)) install.packages("knitr")
if(!require(kableExtra)) install.packages("kableExtra")
if(!require(modeest)) install.packages("moodest")
```

```{=html}
<style>
body {
text-align: justify}
</style>
```


# 2.1 Estadísticas descriptivas

## 2.1.1. Estadísticas descriptivas para datos numéricos
```{r 2.1.1}
# Cargo el conjunto de datos de la lectura anterior
df <- read.csv2("../Capitulo1_Introduccion/mtcars2.csv")

# Calcular medias
media_rendimiento <- mean(df$Rendimiento)
cat("Rendimiento medio:", media_rendimiento, "\n\n")

# Calcular media para la tercera y quinta columna
print("Medias\n")
print(sapply(df[c(4, 5)], mean))
cat("\n")


# Mediana Rendimiento
mediana_rendimiento <- median(df$Rendimiento)
cat("Mediana Rendimiento:", mediana_rendimiento, "\n\n")

# Moda Rendimiento
moda_rendimiento <- mfv(df$Rendimiento)
cat("Moda Rendimiento:", moda_rendimiento, "\n\n")


# Calcular varianza y desviación estandar Rendimiento
var_Rendimiento <- var(df$Rendimiento)
sd_Rendimiento <- sd(df$Rendimiento)
cat("Varianza Rendimiento:", var_Rendimiento, "\n\n")
cat("Desviación estándar Rendimiento", sd_Rendimiento, "\n\n")

# Calcular RangoR
range_Rendimiento <- range(df$Rendimiento)
cat("Rango Rendimiento", range_Rendimiento, "\n\n")

# Cuantiles
print(quantile(df$Rendimiento, seq(0, 1, 0.1))) # Printeo los deciles

# Rango intercuartil
IQR_Rendimiento <- IQR(df$Rendimiento)
cat("\n IQR Rendimiento", IQR_Rendimiento, "\n\n")


# Funcion summary y summarise
medidas_Rendimiento <- df %>% summarise(Variable = "Rendimiento",Media = mean(Rendimiento),
                                        Mediana = median(Rendimiento),
                                        Varianza = var(Rendimiento),
                                        IQR = IQR(Rendimiento))

medidas_Rendimiento %>%
  kbl(caption = "Tabla 1") %>%
  kable_classic_2(full_width = T, html_font = "Cambria", bootstrap_options = "striped")

```


## 2.1.2 Estadísticas descriptivas para datos categóricos
```{r 2.1.2}
# Tablas de contingencia, funciones table() y xtabs(); marginSums() y addmargins()
datos <- df

# Creo la tabla de contingencia con table()
contingencia <- table(datos$Cilindrada)
print(contingencia)

# Creo la tabla de contingencia con xtabs()
contingencia <- xtabs(~ Cilindrada, data = datos)
print(contingencia)

# Calcular totales por fila
totales <- marginSums(contingencia)
print(totales)

# Añado a contingencia los totales
contingencia_totales <- addmargins(contingencia, 1)
print(contingencia_totales)
  
# Convertir tabla a proporciones
proporciones <- prop.table(contingencia)
proporciones <- addmargins(proporciones, 1)
print(proporciones)

# Convertir a porcentajes
porcentajes <- round(prop.table(contingencia), 4) * 100
porcentajes <- addmargins(porcentajes, 1)
print(porcentajes)


# Tabla de contingencia para dos variables
contingencia2 <- table(datos[["Cilindrada"]], datos[["Cambios"]])
print(contingencia2)

# Tabla de proporciones con totales fila y columna
proporciones_contingencia2 <- prop.table(contingencia2)
proporciones_contingencia2 <- addmargins(proporciones_contingencia2)

print(proporciones_contingencia2)
```


## 2.1.3 Trabajando con datos agrupados
```{r 2.1.3}
# Funcion group_by() junto a summarise()

resumen <- group_by(datos, Cambios) %>% 
  summarise(count = n(), mean(Rendimiento), median(Rendimiento), sd(Rendimiento), IQR(Rendimiento), mean(Potencia))
 
resumen %>% 
   kbl(caption = "Tabla Estadisticos de Rendimiento segun cambios.") %>%
   kable_classic_2(full_width = T, html_font = "Cambria", bootstrap_options = "striped")
```


# 2.2 Representación gráfica de datos ggpubr

* data: un data frame.
* x: string con el nombre de la variable x.
* y: string(s) con el(los) nombre(s) de la(s) variable(s) a graficar.
* color: color de delineado.
* fill: color de relleno.
* palette: paleta de colores cuando existen múltiples grupos.
* linetype: tipo de línea a emplear.
* add: permite agregar elementos adicionales al gráfico, como barras de error o la media, entre otros.
* title: título del gráfico.
* xlab: rótulo del eje x. Puede ocultarse usando xlab = FALSE.
* ylab: rótulo del eje y. Puede ocultarse usando ylab = FALSE

## 2.2.1 Una variable númerica

```{r 2.2.1}

datos <- df

### Histograma 
g1 <- gghistogram(datos,
                  x = "Rendimiento",
                  bins = 10, 
                  add = "mean",
                  xlab = "Rendimiento [millas/galon]",
                  ylab = "Frecuencia",
                  color = "blue",
                  fill = "Blue")
print(g1)


### Diagrama de cajas
g <- ggboxplot(datos[["Potencia"]],
               color = "red", 
               fill = "pink", 
               ylab = "Potencia[hp]")
print(g)
```


## 2.2.2 Una variable categorica
```{r 2.2.2}
### Gráfico de barras 
datos <- df
contingencia <- as.data.frame(xtabs(~ Cambios, data = datos))

g <- ggbarplot(contingencia,
               x = "Cambios",
               y = "Freq",
               fill = "orange",
               title = "Cantidad de cambios en los automoviles",
               xlab = "Cantidad de cambios",
               ylab = "Frecuencia")

print(g)

g <- ggpie(contingencia,
          x = "Freq",
          label = "Cambios",
          fill = c("red", "yellow", "green"),
          title = "Cantidad de cambios en los automoviles",
          lab.pos = "in"
               )

print(g)

```

### 2.2.3 Dos variables númericas
```{r 2.2.3}
datos <- df

g <- ggscatter(datos,
              x = "Rendimiento",
              y = "Peso",
              color = "red",
              title = "Rendimiento v/s peso",
              xlab = "Rendimiento [millas/galón]",
              ylab = "Peso [1000 lb]")
  
print(g )
```


### 2.2.4 Dos variables categóricas
```{r 2.2.4}
### Gráficos de barras Apiladas, Agrupadas y Estandarizadas
contingencia <- as.data.frame(xtabs(~ Motor + Cambios, data = datos))

# Crear gráfico de barras apiladas
g1 <- ggplot(contingencia, aes(fill = Motor, y = Freq, x = Cambios))
g1 <- g1 + geom_bar(position = "stack", stat = "identity")
g1 <- g1 + labs(y = "Frecuencia") + ggtitle("Gráfico de barras apiladas para las variables Motor y Cambios")
g1 <- g1 + theme_pubr()

# Crear gráfico de barras agrupadas
g2 <- ggplot(contingencia, aes(fill = Motor, y = Freq, x = Cambios))
g2 <- g2 + geom_bar(position = "dodge", stat = "identity")
g2 <- g2 + labs(y = "Frecuencia") + ggtitle("Gráfico de barras agrupadas para las variables Motor y Cambios")
g2 <- g2 + theme_pubr()

# Crear gráfico de barras estandarizadas|
g3 <- ggplot(contingencia, aes(fill = Motor, y = Freq, x = Cambios))
g3 <- g3 + geom_bar(position = "fill", stat = "identity")
g3 <- g3 + labs(y = "Frecuencia") + ggtitle("Gráfico de barras estandarizadas para las variables Motor y Cambios")
g3 <- g3 + theme_pubr()

# Crear una figura que contenga los tres gráficos
g <- ggarrange(g1, g2, g3, nrow = 1, common.legend = TRUE)

# Agregar título a la figura
titulo <- text_grob("Gráficos de barras para las variables Motor y Cambios", size = 16)

g <- annotate_figure(g, top = titulo)

print(g)

ggexport(g, filename = "image.png", height = 480, width = 940)

### gráfico mosaico
g <- ggplot(data = contingencia)
g <- g + geom_mosaic(aes(weight = Freq, x = product(Cambios), fill = Motor))
g <- g + labs(title = "Gráfico mosaico para las variables Motor y Cambios", x = "Cambios", y = "Motor")
g <- g + scale_fill_manual(values = c("orange", "purple"))

print(g)
```


### 2.2.5 Una variable numérica y otra categórica
```{r 2.2.5}
# Crear gráfico de cajas para la variable Rendimiento por cantidad de cambios

g <- ggboxplot(datos, 
               x = "Cambios", 
               y = "Rendimiento",
               palette = c("light blue", "light green", "yellow"),
               fill = "Cambios",
               title = "Rendimiento por cantidad de cambios",
               xlab = "Cantidad de cambios",
               ylab = "Rendimiento (millas por galón)")

print(g)

# Crear gráfico de tiras para la variable Rendimiento por cantidad de cambios
g <- ggstripchart(datos, 
                  x = "Cambios", 
                  y = "Rendimiento",
                  palette = c("light blue", "light green", "yellow"),
                  color = "Cambios",
                  title = "Rendimiento por cantidad de cambios",
                  xlab = "Cantidad de cambios",
                  ylab = "Rendimiento (millas por galón)")

print(g)
```

