---
title: "EP08-respuesta-equipo-4"
author: "Stephan Paul"
date: "2024-11-19"
output: html_document
---

```{r setup, include=FALSE}
knitr::opts_chunk$set(echo = TRUE)
library(dplyr)
library(ggplot2)
library(ggpubr)
```

1. Propongan una pregunta de investigación original, que involucre la comparación de una frecuencia de un evento o característica en dos grupos independientes (más abajo se dan unos ejemplos). Fijando una semilla propia, seleccionen una muestra aleatoria de hogares (100 < n < 150) y respondan la pregunta propuesta utilizando una prueba de permutaciones Monte Carlo. Indicación: creen su propio código, específicamente para este problema, no usen directamente el script del apunte.

Como grupo proponemos la siguiente pregunta para responder el enunciado:

¿Existe una diferencia significativa entre la proporción de personas mayores a 60 años entre zona rural y urbana?

La pregunta de investigación propuesta plantea la comparación de dos proporciones. Luego, el estadístico que se utilizara en este caso es la diferencia de las proporciones entre dos grupos independiente (Urbano y Rural).

Lectura de datos:
```{r}
# Leer csv de los datos
datos <- read.csv2("EP08 Datos CASEN 2017.csv", sep=",")
```

Obtener muestra:
```{r}
# Muestra seleccionada
datos <- datos %>% sample_n(149)
```


Definimos semilla, permutaciones y funciones que se utilizaran:
```{r}
# Establecer semilla y cantidad de permutaciones
set.seed(46)
R <- 5999

# Función para obtener una permutación
obtener_permutacion <- function(i, muestra_1, muestra_2) {
  combinada <- c(muestra_1, muestra_2)
  permutacion <- sample(combinada, length(combinada), replace = FALSE)
  nueva_1 <- permutacion[1:length(muestra_1)]
  nueva_2 <- permutacion[(length(muestra_1) + 1):length(combinada)]
  return(list(nueva_1, nueva_2))
}

# Función para calcular la diferencia de proporciones entre dos muestras
calcular_diferencia <- function(muestras, FUN) {
  muestra_1 <- muestras[[1]]
  muestra_2 <- muestras[[2]]
  proporcion_1 <- FUN(muestra_1)
  proporcion_2 <- FUN(muestra_2)
  diferencia <- proporcion_1 - proporcion_2
  return(diferencia)
}

# Función para calcular la proporción de un evento en una muestra
calcular_proporcion <- function(muestra, condicion) {
  return(mean(condicion(muestra)))
}

# Función para contrastar hipótesis de permutaciones
contrastar_hipotesis_permutaciones <- function(muestra_1, muestra_2, repeticiones, FUN) {
  permutaciones <- lapply(1:repeticiones, function(i) {
    obtener_permutacion(i, muestra_1, muestra_2)
  })

  # Calcular la distribución nula
  distribucion <- sapply(permutaciones, function(p) {
    calcular_diferencia(p, FUN)
  })

  # Calcular estadístico observado
  observado <- calcular_diferencia(list(muestra_1, muestra_2), FUN)

  # Calcular p-valor
  numerador <- sum(abs(distribucion) > abs(observado)) + 1
  denominador <- repeticiones + 1
  p_valor <- numerador / denominador

  return(list(p_valor = p_valor, distribucion = distribucion, observado = observado))
}
```

Antes de proceder al calculo se muestran los datos observados:
```{r}
# Resumen de datos por zona y mayores de 60 años

# Crear tabla de contingencia 2x2
tabla_2x2 <- table(datos$zona, datos$edad > 60)

# Convertir la tabla en data frame para visualizarla mejor
tabla_2x2_df <- as.data.frame.matrix(tabla_2x2)
colnames(tabla_2x2_df) <- c("No Mayor 60", "Mayor 60")
rownames(tabla_2x2_df) <- c("Rural", "Urbano")

# Mostrar la tabla como data frame
print(tabla_2x2_df)

# Calcular proporción observada de la diferencia
total_rural <- sum(tabla_2x2_df["Rural", ])
total_urbano <- sum(tabla_2x2_df["Urbano", ])

proporcion_rural <- tabla_2x2_df["Rural", "Mayor 60"] / total_rural
proporcion_urbano <- tabla_2x2_df["Urbano", "Mayor 60"] / total_urbano

diferencia_observada <- proporcion_rural - proporcion_urbano 

# Mostrar resultados
cat("Proporción Rural (Mayor 60):", round(proporcion_rural, 4), "\n")
cat("Proporción Urbano (Mayor 60):", round(proporcion_urbano, 4), "\n")
cat("Diferencia Observada:", round(diferencia_observada, 4), "\n")
```
Sean pr y pu las proporciones de personas mayores a 60 años en la zona rural y urbano de manera respectiva, entonces:

$H_0$ : No existen diferencias significativas en la proporción de personas mayores a 60 años entre la zona rural y urbana: pr−pu=0

$H_A$ : Por el contrario, estas proporciones son distintas: pr−pu≠0

Luego se procede al calculo utilizando las funciones y graficamos:
```{r}
# Contrastar hipótesis de diferencia de proporciones
resultados <- contrastar_hipotesis_permutaciones(
  datos[datos$zona == "Rural", "edad"],
  datos[datos$zona == "Urbano", "edad"],
  R,
  function(muestra) calcular_proporcion(muestra, function(x) x > 60)
)

# Extraer resultados
p_valor <- resultados$p_valor
distribucion <- resultados$distribucion
diferencia_observada <- resultados$observado
icP1 <- quantile(distribucion, c(0.025, 0.975))

# Imprimir resultados
cat("P-valor:", p_valor, "\n")

cat("IC 95%: [", round(icP1[1], 3), ", ", round(icP1[2], 3), "]\n", sep = "")
cat("Diferencia observada:", diferencia_observada, "\n")

# Visualizar la distribución nula
graficar_distribucion <- function(distribucion, observado) {
  observaciones <- data.frame(distribucion = distribucion)
  
  # Histograma
  histograma <- ggplot(observaciones, aes(x = distribucion)) +
    geom_histogram(bins = 30, fill = "lightblue", color = "blue", alpha = 0.7) +
    geom_vline(xintercept = observado, color = "red", linetype = "dashed", size = 1) +
    labs(
      x = "Diferencia de proporciones",
      y = "Frecuencia",
      title = "Distribución nula del estadístico de prueba"
    ) +
    theme_minimal()
  
  print(histograma)
}

# Llamar la función para graficar
graficar_distribucion(distribucion, diferencia_observada)

```
Luego a partir de los resultados obtenidos se puede concluir, con 95% confianza, que no hay evidencia suficiente para rechazar la hipótesis nula (P-valor: 0.6771667) y se concluye que no es posible descartar que no existen diferencias significativas en la proporción de personas mayores a 60 años entre la zona rural y urbana.


2. Propongan una pregunta de investigación original, que involucre la comparación de las medias de más de dos grupos independientes (más abajo se dan unos ejemplos). Fijando una semilla distinta a la anterior, seleccionen una muestra aleatoria de hogares (200 < n < 300) y respondan la pregunta propuesta utilizando bootstrapping. Solo por ejercicio académico, aplique un análisis post-hoc con bootstrapping aunque este no fuera necesario. Indicación: consideren que el análisis post-hoc debe hacerse con las mismas remuestras usadas para la prueba ómnibus.

Para esta actividad consideraremos como pregunta: ¿es igual el ingreso total por rango etario(18-33,34-49,50-65) de las personas adultas  (de 18 años hasta 65 años) que viven en zonas rurales?

Primero fijamos una semilla y obtenemos los datos
```{r}
set.seed(123)

# Filtrar datos
rural = datos %>% filter(zona == "Rural" & edad >= 18 & edad <= 65 ) 

# Obtener muestra de 240 elementos
muestra = rural %>% select(ytot, edad) %>% sample_n(240)

# Separar los datos en grupos por rango etario

rango1 = muestra %>% filter(18 <= edad & edad < 34)
rango2 = muestra %>% filter(34 <= edad & edad < 50)
rango3 = muestra %>% filter(50 <= edad & edad <= 65)
```

Se procede a crear un dataframe con los datos para manejarlos de mejor manera

```{r}
# Crear un dataframe con los grupos

ingresos = c(rango1$ytot, rango2$ytot, rango3$ytot)
rangos = c(rep("18-33", length(rango1$ytot)),rep("34-49",length(rango2$ytot)), rep("50-65",length(rango3$ytot)))
ids = 1:length(rangos)

datosObs = data.frame(ids, ingresos,rangos)

#Agregar ingresos en miles de pesos
datosObs[["ingresosMil"]] = datosObs$ingresos / 1000

# Se vuelven a obtener los grupos a partir del nuevo dataframe
rango1 = datosObs %>% filter(rangos == "18-33")
rango2 = datosObs %>% filter(rangos == "34-49")
rango3 = datosObs %>% filter(rangos == "50-65")
```

Se procede analizar los datos mediante diagramas de cajon
```{r}
# Graficar grupos
g2 <- ggboxplot(datosObs, x = "rangos", y = "ingresosMil", fill = "rangos")
g2 <- g2 + xlab("Rango") + ylab("Ingreso per cápita")
print(g2)
```

Como se puede observar existen varios valores atípicos y los datos se ven desbalanceados, además los datos parecen no presentar la condición de homocedasticidad, por lo cual no se puede proceder a analizar los datos y probar hipótesis mediante metodos clásicos, por lo cual se utilizará el método bootstraping para analizar los datos y probar hipótesis.

Ahora, procederemos a crear una función que calcule el valor F de la prueba ANOVA par muestras indepentientes, puesto que este estadístico es el que nos interesa para poder probar hipótesis posteriormente

```{r}
obtenerValorF <- function(df, g1, g2, g3, print)
{
  i <- c(g1, g2, g3)
  ids <- factor(1:length(i))
  datos <- cbind(id = ids, df[i, ])
  dd <<- datos
  
  ez <- ezANOVA(datos, ingresos, id, between = rangos, type = 2)
  if(print)
    print(ez)
  return(ez[["ANOVA"]][["F"]])
}
```

Procedemos a obtener el estadístico F de los datos observados

```{r}
fObs = suppressMessages(suppressWarnings(obtenerValorF(datosObs, rango1$ids, rango2$ids, rango3$ids, TRUE)))
cat("Valor F de los datos = ", fObs)

```
Procedemos a calcular las medididas de toda la muestra y las de cada grupo, para luego desplazar los valores

```{r}
# Medidas generales
mediaG = mean(datosObs$ingresos)
desvG = sd(datosObs$ingresos)

# Obtener medias por grupo

# Medias
media1 = mean(rango1$ingresos)
media2 = mean(rango2$ingresos)
media3 = mean(rango3$ingresos)

# Desviaciones
desv1 = sd(rango1$ingresos)
desv2 = sd(rango2$ingresos)
desv3 = sd(rango3$ingresos)
```

Procedemos a desplazar los valores

```{r}
rango1d = mediaG + (rango1$ingresos - media1)*(desvG/desv1)
rango2d = mediaG + (rango2$ingresos - media2)*(desvG/desv2)
rango3d = mediaG + (rango3$ingresos - media3)*(desvG/desv3)

ingresos = c(rango1d,rango2d,rango3d)

datosObsD = datosObs
datosObsD[["ingresos"]] = ingresos
```

Definimos la cantidad de remuestreos y una semilla para estos

```{r}
B <- 1500
set.seed(12345)
```

Creamos las remuestras usando los indices de los valores

```{r}
remuestrasIdsRango1 = lapply(1:B, function(i) sample(rango1$ids, replace = TRUE))
remuestrasIdsRango2 = lapply(1:B, function(i) sample(rango2$ids, replace = TRUE))
remuestrasIdsRango3 = lapply(1:B, function(i) sample(rango3$ids, replace = TRUE))
```



```{r}
obtenerValorF.Remuestras = function(i, df)
  obtenerValorF(df, remuestrasIdsRango1[[i]], remuestrasIdsRango2[[i]], remuestrasIdsRango2[[i]], FALSE)

distribucion = suppressMessages(suppressWarnings(sapply(1:B, function(i) obtenerValorF.Remuestras(i, datosObsD))))
```

```{r}
g2b <- gghistogram(data.frame(distribucion), x = "distribucion",
                  title = "Distribución bootstrap",
                  xlab = "Estadístico F", ylab = "Frecuencia",
                  bins = 30, fill = "blue")
g2b <- g2b + geom_vline(xintercept = fObs, colour="red")
print(g2b)
```

```{r}
F_crit <- quantile(distribucion, 0.95)
cat("F crítico con 95% de confianza:", round(F_crit, 3), "\n")

numerador2 <- sum(distribucion > fObs)
valor_p2 <- (numerador2 + 1) / (B + 1)
cat("P-valor:", round(valor_p2, 3))
```