---
title: "Capítulo 8"
date: "`r Sys.Date()`"
output: html_document 
---

```{r setup, include=FALSE}
if(!require(dplyr)) install.packages("dplyr")
if(!require(tidyr)) install.packages("tidyr")
if(!require(ggplot2)) install.packages("ggplot2")
if(!require(dplyr)) install.packages("dplyr")
if(!require(ggpubr)) install.packages("ggpubr")
if(!require(ggplot2)) install.packages("ggplot2")
if(!require(ggmosaic)) install.packages("ggmosaic")
if(!require(kableExtra)) install.packages("kableExtra")
if(!require(ggpattern)) install.packages("ggpattern")
if(!require(pwr)) install.packages("pwr")
if(!require(tidyverse)) install.packages("tidyverse")
if(!require(rcompanion)) install.packages("rcompanion")
if(!require(RVAideMemoire)) install.packages("RVAideMemoire")
if(!require(ez)) install.packages("ez")
if(!require(nlme)) install.packages("nlme")
if(!require(emmeans)) install.packages("emmeans")
```


```{=html}
<style>
body {
text-align: justify}
</style>
```


# Inferencia no paramétrica con proporciones

## Prueba de Chi-cuadrado de Pearson
* Sirve para inferir con proporciones cuando disponemos de dos variables categóricas y una de ellas es dicotómica (dos niveles).

* Las condiciones son:
1) Las observaciones deben ser independientes entre sí.
2) Debe haber a lo menos 5 observaciones esperadas en cada grupo.

### Preuba chi-cuadrado de Homogeneidad
* Esta prueba resulta adecuada si queremos determinar si dos poblaciones presentan las mismas proporciones en los diferentes niveles de una variable categórica.

* Por ejemplo: Por ejemplo, supongamos que la Sociedad Científica de Computación (SCC) ha realizado una encuesta a 300 programadores con más de 3 años de experiencia de todo el país, escogidos al azar, y les ha preguntado cuál es su lenguaje de programación favorito. La tabla 8.1 muestra las preferencias para cada lenguaje, separadas en programadores (varones) y programadoras (mujeres). ¿Son similares las preferencias de lenguaje de programación entre hombres y mujeres?

** H0: Las programadoras y programadores tienen las mismas preferencias de lenguaje de programación.
** HA: Las programadoras y programadores no tienen las mismas preferencias de lenguaje de programación.

```{r a}
# Construir tabla de contingencia.
programadores <- c(42, 56, 51, 27, 24)
programadoras <- c(25, 24, 27, 15, 9)

tabla <- as.table(rbind(programadores, programadoras))

dimnames(tabla) <- list(sexo = c("programadores", "programadoras"),
                        lenguaje = c("C", "Java", "Python", "Ruby", "Otro"))

# Compruebo segunda condición.
E <- matrix(0, nrow = 2, ncol = 5)
for(i in 1:2) {
  for(j in 1:5) {
    E[i, j] <- sum(tabla[i, ]) * sum(tabla[, j]) / sum(tabla)
  }
}

# Printeo la tabla E
E %>%  kbl(caption = "Tabla 1. Valores esperados") %>% kable_classic_2(full_width = T, html_font = "Cambria", bootstrap_options = "striped")

# Realizo la prueba de chi-cuadrado
prueba <- chisq.test(tabla)
print(prueba)
```


### Prueba chi-cuadrado de bondad de ajuste
* Esta prueba resulta adecuada si queremos determinar si una muestra de datos sigue una distribución de probabilidad conocida.

* Para entender mejor esta idea, supongamos ahora que una gran empresa de desarrollo de software cuenta con una nómina de 660 programadores y programadoras, especialistas en diferentes lenguajes de programación. El gerente ha seleccionado un subconjunto de 55 de personas desde esta nómina, supuestamente de forma aleatoria, para enviarlos a cursos de perfeccionamiento en sus respectivos lenguajes, pero el sindicato lo ha acusado de “seleccionar estas personas a conveniencia de los intereses mezquinos de la gerencia, impidiendo que el grupo sea representativo a fin de asegurar una mejora en la productividad de toda la empresa”. Ante el inminente riesgo de movilizaciones, el gerente necesita demostrar que el grupo seleccionado es una muestra representativa de sus programadores y programadoras.

** H0:las proporciones de especialistas en cada lenguaje en la muestra son las mismas que para la nómina completa.
** HA: las proporciones de especialistas en cada lenguaje en la muestra no son las mismas que para la nómina completa.

```{r b}
# Crear tabla de contingencia.
nomina <- c(236, 78, 204, 76, 66)
muestra <- c(17, 9, 14, 10, 5)

tabla <- as.table(rbind(muestra, nomina))

dimnames(tabla) <- list(tipo = c("Nómina", "Muestra"),
                        lenguaje = c("C", "Java", "Python", "Ruby", "Otro"))

# Compruebo segunda condición.
E <- matrix(0, nrow = 2, ncol = 5)
for(i in 1:2) {
  for(j in 1:5) {
    E[i, j] <- sum(tabla[i, ]) * sum(tabla[, j]) / sum(tabla)
  }
}

# Printeo la tabla E
E %>%  kbl(caption = "Tabla 2. Valores esperados") %>% kable_classic_2(full_width = T, html_font = "Cambria", bootstrap_options = "striped")

# Realizo la prueba de chi-cuadrado
prueba <- chisq.test(tabla, correct = FALSE)
print(prueba)

```


## Prueba de Chi-cuadrado de independencia
* Esta prueba permite determinar si dos variables categóricas de una misma población, son estadísticamente independientes entre sí, o si por el contrario, están relacionadas.

* Tomemos como caso que un micólogo desea determinar si existe relación entre la forma del sombrero de los hongos y si estos son o no comestibles. Para ello recolecta una muestra de 8.120 hongos de diferentes especies y observa la forma del sombrero y si son comestibles o venenosos.

** H0: La variable clase y forma del sombrero son independientes.
** HA: La variable clase y forma del sombrero están relacionadas.

```{r c}
comestible <- c(404, 1948, 32, 228, 1596)
venenoso <- c(48, 1708, 0, 600, 1556)

tabla <- as.table(rbind(comestible, venenoso))

dimnames(tabla) <- list(clase = c("Comestible", "Venenoso"),
                        forma = c("campana", "convexo", "hundido", "nudoso", "plano"))

# Compruebo segunda condición.
E <- matrix(0, nrow = 2, ncol = 5)
for(i in 1:2) {
  for(j in 1:5) {
    E[i, j] <- sum(tabla[i, ]) * sum(tabla[, j]) / sum(tabla)
  }
}

# Printeo la tabla E
E %>%  kbl(caption = "Tabla 3. Valores esperados") %>% kable_classic_2(full_width = T, html_font = "Cambria", bootstrap_options = "striped")

# Realizo la prueba de chi-cuadrado
prueba <- chisq.test(tabla)
print(prueba)

```


# Prueba exacta de Fisher
* La prueba exacta de Fisher es una alternativa a la prueba de chi-cuadrado de independencia, en el caso de que ambas variables sean dicotómicas y no se cumplan las condiciones de la prueba de chi-cuadrado.

* Por ejemplo, Para entender mejor esta prueba, supongamos que un controvertido estudio desea determinar si dos vacunas, Argh y Grrr, son igualmente efectivas para inmunizar a la población ante una mordida de vampiro. Para ello, los investigadores reclutaron a 17 voluntarios de todo el mundo, de los cuales 6 recibieron la vacuna Argh y los 11 restantes, la Grrr. Al cabo de tres meses, sometieron a cada uno de los participantes a una mordida de vampiro y observaron que ninguno de los voluntarios que recibieron la vacuna Argh resultó afectado, mientras que 5 de los que recibieron la vacuna Grrr se convirtieron en vampiros.

** H0: La vacuna Argh y Grrr son igualmente efectivas.
** HA: La vacuna Argh y Grrr no son igualmente efectivas.


```{r d}
# Crear tabla de contingencia.
vacuna <- c(rep("Argh", 6), rep("Grrr", 11))
resultado <- c(rep("Humano", 12), rep("Vampiro", 5))
datos <- data.frame(resultado, vacuna)
tabla <- xtabs(~., datos)
print(tabla)

# Realizo la prueba exacta de Fisher
prueba <- fisher.test(tabla)
print(prueba)

```

# Prueba de McNemar
* La prueba de McNemar considera el análisi de frecuencias apareadas, es decir cuando una misma característica es medida en dos momentos diferentes, para el mismo grupo de casos.

* Por ejemplo, suponga que un cientista de datos ha construido dos modelos para predecir, a partir de las notas obtenidas de cursos previos, si sus estudiantes aprobarán o no la asignatura de machine learning. por ello prueba sus modelos con 25 estudiantes.

** H0: Los modelos 1 y 2 son igualmente efectivos.
** HA: Los modelos 1 y 2 no son igualmente efectivos.

```{r e}
# Construir la tabla de contingencia.
alumno <- seq(1:25)
modelo_1 <- c(rep("Correcto", 16), rep("Incorrecto", 9))
modelo_2 <- c(rep("Correcto", 9), rep("Incorrecto", 11), rep("Correcto", 5))
datos <- data.frame(alumno, modelo_2, modelo_1)
tabla <- table(modelo_2, modelo_1)
print(tabla)

# Aplicar la prueba de McNemar a la tabla de contingencia.
prueba_1 <- mcnemar.test(tabla)
cat("\n")
cat("Prueba de McNemar usando la tabla de contingencia:\n")
print(prueba_1)


```

# Prueeba Q de Cochran
* La prueba Q de Cochran es una extension de McNemar, es adecuada cuando la variable de respuesta es dicotómica y la variable independiente tiene más de dos observaciones apareadas.

* Condiciones:
1) Variable de respuesta es dicótomica.
2) La variable independiente es categorica.
3) Las observaciones son independientes entre si.
4) El tamaño de la muestra es suficientemente grande (bloques * cantidad_de_tratamientos > 24).


* Por ejemplo, una estudainte quiere probar el desempeño de tres metaheuriísticas.

** H0: la proporción de instancias en que se encuentra la solución óptima es la misma para las tres metaheurísticas.
** HA: la proporción de instancias en que se encuentra la solución óptima no es la misma para al menos una de las tres metaheurísticas.


```{r f}

# Crear matriz de datos.
instancia <- 1:15
annealing <- c(0, 1, 0, 0, 0, 0, 0, 1, 0, 0, 0, 0, 1, 0, 0)
hormigas <- c(0, 0, 1, 0, 0, 1, 0, 0, 0, 1, 0, 0, 0, 0, 1)
genetico <- c(1, 0, 1, 1, 1, 0, 1, 0, 1, 1, 1, 0, 0, 1, 1)

datos <- data.frame(instancia, annealing, hormigas, genetico)

# Llevar matriz de datos a formato largo.
datos <- datos %>% pivot_longer(c("annealing", "hormigas", "genetico"),
                              names_to = "metaheuristica",
                              values_to = "resultado")

datos[["instancia"]] <- factor(datos[["instancia"]])
datos[["metaheuristica"]] <- factor(datos[["metaheuristica"]])

# Hacer prueba Q de Cochran.
prueba <- cochran.qtest(resultado ~ metaheuristica | instancia,
                       data = datos, alpha = 0.05)

print(prueba)

# Procedimiento post-hoc con corrección de Bonferroni.
post_hoc_1 <- pairwiseMcnemar(resultado ~ metaheuristica | instancia,
                             data = datos, method = "bonferroni")

cat("\nProcedimiento post-hoc con corrección de Bonferroni\n")
print(post_hoc_1)

# Procedimiento post-hoc con corrección de Holm.
post_hoc_2 <- pairwiseMcnemar(resultado ~ metaheuristica | instancia,
                             data = datos, method = "holm")

cat("\nProcedimiento post-hoc con corrección de Holm\n")
print(post_hoc_2)

```